【裁判字號】    98,中簡上,425
【裁判日期】    980810
【裁判案由】    毀損債權
【裁判全文】
臺灣臺中地方法院刑事判決           98年度中簡上字第425號
上  訴  人  臺灣臺中地方法院檢察署檢察官
上  訴  人
即  被  告  丁○○
上列上訴人因毀損債權案件，不服本院98年度中簡字第900 號，
中華民國98年3 月11日第一審判決（起訴案號：臺灣臺中地方法
院檢察署97年度偵字第22916 號），提起上訴，本院判決如下：
    主  文
上訴駁回。
    事  實
一、丁○○（原名戴安杙）與甲○○於民國95年間因給付票款事
    件，經本院臺中簡易庭於95年11月28日以95年度中簡調字第
    354 號調解成立，並製作調解程序筆錄，而得為執行名義，
    其內容為「相對人（丁○○）願於民國96年5 月30日前給付
    聲請人（甲○○）650 萬元，若屆期未為履行，則應加給自
    95年8 月1 日起至清償日止，按週年利率百分之五計算利息
    」。詎丁○○未履行上開調解條件，已處於將受強制執行之
    際，且因恐其名下不動產日後遭甲○○聲請法院強制執行追
    償，竟意圖損害甲○○之債權，於96年5 月28日以買賣為原
    因，將其所有坐落臺中市○區○○○段34 1地號土地及其上
    同段13397 建號房屋所有權辦理不動產移轉登記予何玉玲，
    並於同年月30日移轉登記完畢，而處分其財產。
二、案經甲○○告訴臺灣臺中地方法院檢察署檢察官偵查起訴。
    理  由
一、按刑事訴訟法第159 條第1 項規定：「被告以外之人於審判
    外之言詞或書面陳述，除法律有規定者外，不得作為證據。
    」其立法意旨，乃在於確保被告之反對詰問權。同法第159
    條之5 第1 項規定：「被告以外之人於審判外之陳述，雖不
    符前4 條之規定（同法第159 條之1 至第159 條之4） ，而
    經當事人於審判程序同意作為證據，法院審酌該言詞陳述或
    書面陳述作成時之情況，認為適當者，亦得為證據。」同法
    條第2 項規定：「當事人、代理人或辯護人於法院調查證據
    時，知有刑事訴訟法第159 條第1 項不得為證據之情形，而
    未於言詞辯論終結前聲明異議者，視為有前項之同意。」其
    立法意旨，則在於確認當事人對於傳聞證據有處分權，得捨
    棄反對詰問之權利，同意傳聞證據可作為證據。惟因刑事訴
    訟制度尚非採澈底之當事人進行主義，乃又限制以法院認為
    適當者，始得為證據。因此，當事人同意或依法視為同意某
    項傳聞證據作為證據使用者，實質上即表示有反對詰問權之
    當事人已捨棄其權利，如法院認為適當者，不論該傳聞證據
    是否具備刑事訴訟法第159 條之1 至第159 條之4 所定情形
    ，均容許作為證據；換言之，當事人捨棄對原陳述人行使反
    對詰問權者，如法院認為適當，即容許該傳聞證據作為證據
    ，不以未具備刑事訴訟法第159 條之1 至第159 條之4 所定
    情形為前提（最高法院97年度臺上字第6162號判決意旨參照
    ）。查本判決後述引用各該被告以外之人於審判外之陳述（
    包含言詞及書面陳述），皆屬傳聞證據，惟檢察官及被告丁○○雖知上開證據資料為傳聞證據，但於本院準備程序及審
    判期日明確表示同意有證據能力，且迄至言詞辯論終結前亦
    未再聲明異議，本院審酌上開證據資料製作時之情況，尚無
    違法不當，且與本案均具有關連性，認後述所引用證據之證
    據能力均無疑義。
二、訊據被告於本院坦承其於上揭時、地，與告訴人甲○○達成
    訴訟上調解，並於96年5 月30日將其所有上開房地辦畢所有
    權移轉登記予證人何玉玲等情不諱，惟否認有何損害債權犯
    行，辯稱：我的房子是賣給何玉玲，沒有脫產。如果要損害
    告訴人甲○○債權，不必等到96年5 月28日才去辦理過戶給
    何玉玲云云（見本院卷103 頁）。惟查：
  (一)被告與告訴人甲○○於95年間因給付票款事件，經本院臺中
    簡易庭於95年11月28日以95年度中簡調字第354 號調解成立
    ，並製作調解程序筆錄，其內容為「相對人（丁○○）願於
    民國96年5 月30日前給付聲請人（甲○○）650 萬元，若屆
    期未為履行，則應加給自95年8 月1 日起至清償日止，按週
    年利率百分之五計算利息」，復於96年5 月28日以買賣為原
    因，將其所有坐落臺中市○區○○○段341 地號土地及其上
    同段13397 建號房屋所有權辦理不動產移轉登記予何玉玲，
    並於同年月30日移轉登記完畢等情，業據證人何玉玲於偵訊
    中證述甚詳（見偵卷88、89頁），並有合夥協議書、支票影
    本、本院96年度中簡移調字第354 號調解程序筆錄影本、財
    政部臺灣省中區國稅局95年度綜合所得稅各類所得資料清單
    、財產歸屬資料清單、建物登記第二類謄本、臺中市○區○○○段341 地號土地及其上同段13397 建號房屋過戶資料、
    土地及建物所有權狀影本在卷可稽（見本院卷6 頁，偵卷24
    、32、34、35、37、38、68至84頁），是此部分事實堪以認
    定。
  (二)按刑法第356 條所謂「將受強制執行之際」，係指債務人所
    負債務，經債權人取得強制執行名義後，至強制執行程序尚
    未終結或該執行名義之執行力消滅前之期間而言。又按強制
    執行，依民事訴訟法成立之和解或調解執行名義為之。執行
    名義附有條件、期限或須債權人提供擔保者，於條件成就、
    期限屆至或供擔保後，始得開始強制執行。強制執行法第4
    條第1 項第3 款、第2 項分別定有明文。是附有期限之執行
    名義，仍屬合法生效之執行名義，期限屆至僅為開始強制執
    行之要件，債權人取得附有期限之法院調解程序筆錄後，自
    與刑法第356 條所謂「債務人於將受強制執行之際」相當。
    查，上開調解程序筆錄附有「相對人（丁○○）願於民國96
    年5 月30日前給付聲請人（甲○○）650 萬元」之期限，雖
    於96年5 月30日前，告訴人甲○○尚不得持該調解程序筆錄
    向法院聲請強制執行，但上開執行名義適於強制執行，且給
    付內容亦符合可能、確定及適法，一旦期限屆至而被告未履
    行調解條件，告訴人甲○○自得開始強制執行。被告於本院
    坦承：我當時在三信銀行帳戶內的金錢被假扣押，戶頭裡面
    可能只有幾萬元，…我當時沒有錢，名下只有不動產，不動
    產沒有賣掉，我沒有現金等語甚詳（見本院卷149 頁），足
    見被告於96年5 月28日辦理土地及建物所有權移轉登記時，
    並無足夠現金足以履行調解內容，且距離期限屆至僅餘2 日
    ，若被告未依調解內容履行，則期限必然屆至，告訴人甲○○自得持上開調解程序筆錄開始強制執行。此外，上開執行
    名義並無任何消滅其執行力之法定事由發生。是被告於96年
    5 月28日備妥相關文件，向臺中市中山地政事務所辦理上開
    土地及建物所有權移轉登記時，確屬「將受強制執行之際」
    無誤。
  (三)又被告於偵訊及本院辯稱：我將房子賣給何玉玲，因為我欠
    她150 萬元，房子賣400 多萬元，尾款300 多萬元匯給我或
    我太太。…（為何要先清償何玉玲的債務？）因為何玉玲知
    道我與何乙蓁離婚，所以何玉玲該要的她要先要回去，而且
    何玉玲也願意我以房子來抵債等語（見偵卷89頁，本院卷14
    9 頁），並提出三信商業銀行存摺影本及96年5 月15日之協
    議書等件（見本院卷12、13、15頁），復經證人丙○○、乙○○於本院到庭證述甚詳（見本院卷143 至148 頁）。惟按
    債務人之總資產乃其全部債務之擔保，已取得執行名義參與
    分配者，除具有優先受償權者外，債權人應就債務人可受執
    行之財產平均受償，並由法院依法分配，此見強制執行法第
    38 條 規定甚明。是債務人若明知將受強制執行，且有財產
    可供執行，但未告知取得執行名義之債權人，即擅自處分財
    產償還債務。縱其所清償之債務確係存在，仍難免厚此薄彼
    ，損及其餘債權人公平受償之權利。查，被告與何玉玲簽訂
    日期記載為96年5 月15日之協議書，其內容為「一乙方（即
    被告）自民國94年10月3 日至96年5 月10日，向甲方（何玉
    玲）借款，總計新臺幣壹佰捌拾萬元整，此金額經甲乙方
    雙確認無誤。二因乙方無力償還上述借款，故將坐落於臺中
    市○區○○路一段152 之8 號房屋、土地等不動產，全部過
    戶予甲方作為償還。三上述不動產甲乙雙方議定總價訂為新
    臺幣肆佰陸拾萬元整，扣除前述借款後，其差額新臺幣貳佰
    捌拾貳萬元整，甲方應於民國96年底前分期不限次數給付給
    乙方，甲方應按乙方指定銀行帳戶匯入價款」，而證人何玉
    玲亦分別於94年10月3 日15時46分51秒及16時5 分38秒，各
    將50萬元及100 萬元匯入被告設於三信商業銀行進化分行帳
    號：00 00000000 號帳戶；另於96年2 月14日、3 月13日、
    4 月13日、5 月7 日、5 月10日、5 月30日、6 月13日、8
    月23日、9 月20日、10月24日、11月20日、12月11日，各將
    99,970元、59,970元、59,970元、5 萬元、59,970元、10萬
    元、6 萬元、10萬元、100 萬、50萬元、100 萬及59,970元
    匯入何乙蓁設於台新國際商業銀行帳號00000000000000號帳
    戶內之事實，有三信商業銀行股份有限公司98年5 月5 日三
    信銀管字第9801747 號函及附件交易明細表及台新國際商業
    銀行98年5 月6 日台新作文字第9806653 號函及附件資金往
    來明細在卷可稽（見本院卷56、57、75至97頁）。依此，證
    人何玉玲於上開土地及建物所有權移轉登記前後，有多筆資
    金匯入被告及乙○○之銀行帳戶。而此等資金移轉紀錄，均
    非臨訟而發生，且無證據證明證人何玉玲係為配合被告進行
    虛偽買賣及移轉登記，而將鉅額資金匯入被告及乙○○之帳
    戶內，企圖製造出資金往來紀錄，復無法逕以被告辦理房地
    所有權移轉登記之時間點，與調解履行期限過於接近，即認
    該筆房地移轉登記即屬通謀虛偽意思表示。準此，被告於將
    受強制執行之際，而將其所有上開土地及建物所有權移轉登
    記予證人何玉玲，縱使係用以抵債，亦有令告訴人甲○○無
    從強制執行之意，被告顯有損害債權之意圖，其上開所辯，
    亦不足採。
  (四)綜上，本件事證明確，被告犯行，堪以認定。
三、核被告所為，係犯刑法第356 條之毀損債權罪。原審以被告
    罪證明確，因予適用刑法第356 條、第41條第1 項前段，刑
    法施行法第1 條之1 規定，量處被告有期徒刑3 月，並諭知
    如易科罰金之折算標準，其認事用法並無違誤，量刑亦稱妥
    適。檢察官循告訴人甲○○請求，認為被告至今未主動與告
    訴人甲○○協商債務清償方案，且對出售不動產之剩餘資金
    流向拒不吐實，原審量刑過輕為由，提起上訴。惟按刑罰之
    量定，固屬法院自由裁量之職權行使，但仍應審酌刑法第57
    條所列各款事由及一切情狀，為酌量輕重之標準，並非漫無
    限制；在同一犯罪事實與情節，如別無其他加重或減輕之原
    因，下級審法院量定之刑，亦無過重或失輕之不當情形，則
    上級審法院對下級審法院之職權行使，原則上應予尊重；此
    有最高法院85年度臺上字第2446號裁判意旨可資參酌。次按
    刑事簡易判決得無庸就刑法第57條規定事項所審酌之情形，
    加以記載說明，此觀刑事訴訟法第454 條規定自明，本件原
    審依簡易判決處刑，雖未就刑法第57條所列各款例示事由之
    審酌於判決中詳加記載量刑依據，但依前揭法條、說明，尚
    不得即謂原審未加以審酌前開事由而遽認其判決不適法，殆
    無疑義。另被告所犯刑法第356 條之損害債權罪，係屬法定
    刑2 年以下有期徒刑、拘役或500 元以下罰金之罪刑，原審
    量刑未逾越法定刑範圍。本院審酌被告明知其無法履行調解
    內容，給付告訴人甲○○650 萬元，竟為避免其上開房地受
    強制執行，而將房地所有權移轉登記予何玉玲，損害告訴人
    甲○○債權，及其迄今仍未清償款項，暨犯後否認犯行等一
    切情狀，認原審量刑尚無違誤，檢察官循告訴人甲○○請求
    以原審量刑過輕為由上訴，為無理由，應予駁回。至於被告
    上訴否認犯罪，指摘原判決不當，亦無理由，併予駁回。
據上論斷，應依刑事訴訟法第455 條之1 第1 項、第3 項、第36
8 條，判決如主文。
本案經檢察官陳永豐到庭執行職務
中    華    民    國    98    年    8     月    10    日
                  刑事第十一庭  審判長法  官  楊文廣
                                      法  官  劉敏芳
                                      法  官  柯志民
以上正本證明與原本無異。
本件不得上訴。
                                      書記官  賴亮蓉
中    華    民    國    98    年    8     月    10    日
附錄本案論罪科刑法條全文：
刑法第356條
債務人於將受強制執行之際，意圖損害債權人之債權，而毀壞、
處分或隱匿其財產者，處二年以下有期徒刑、拘役或五百元以下
罰金。


司法院資訊處製作；財團法人民間司法改革基金會備份。
